【裁判字號】    98,台上,5879
【裁判日期】    981008
【裁判案由】    違反水土保持法
【裁判全文】
最高法院刑事判決            九十八年度台上字第五八七九號
上  訴  人  台灣高等法院台中分院檢察署檢察官
被      告  甲○○
上列上訴人因被告違反水土保持法案件，不服台灣高等法院台中
分院中華民國九十六年一月二十三日第二審判決（九十五年度上
易字第七九七號，起訴案號：台灣南投地方法院檢察署九十三年
度偵字第二四八五號），提起上訴，本院判決如下：
    主  文
原判決撤銷，發回台灣高等法院台中分院。
    理  由
本件原判決維持第一審論處被告甲○○連續竊盜罪刑之判決，駁
回被告在第二審之上訴，並諭知緩刑五年，於緩刑期間付保護管
束，固非無見。
惟查：（一）水土保持法第三十二條第一項係以在公有或私有山
坡地或國、公有林區或他人私有林區內，未經同意擅自墾殖、占
用或從事第八條第一項第二款至第五款之開發、經營或使用，致
生水土流失或毀損水土保持之處理與維護設施者為其犯罪構成要
件，而對於未經同意採取「土石」使用者，亦同有其適用，同法
第八條第一項第三款規定甚明。查證人即案發時擔任台大實驗林
管理處水里營林區第十三、十四林班負責人許文山於偵查中證稱
：「（問：大乾溪整治工程旁被盜採砂石的地點是否屬於林區？
）是。該土地的所有權人是國有財產局，台大實驗林管理處水里
營區是管理人」（見偵卷第一四四頁），暨卷附森林被害告訴書
、森林災害報告表及台大實驗林管理處巡視森林報告表等資料，
所供及所載如果均屬實，遭盜採砂石地區，係位於國立台灣大學
生物資源暨農學院實驗林管理處所管理之坐落南投縣鹿谷鄉水里
營林區第十三林班地內，屬於國有林區。則被告所挖取者雖屬河
床土石，然該河道位於國有林區內，既屬國有林區一部分，則在
該林區內非法採取砂石，自屬從事水土保持法第八條第一項第三
款未經同意擅自採取土石之使用，難認無水土保持法第三十二條
第一項之適用，原判決認被告所盜取之砂石，係為河川內之砂石
，而非盜取國有林區內土地使用，難以該條規定之罪相繩，已欠
允洽。況水土保持法第三十二條第一項之行為致生水土流失或毀
損水土保持之處理與維護設施罪，因屬實害犯，以發生水土流失
或毀損水土保持之處理與維護設施之結果為必要，若已為上開犯
行，僅尚未發生水土流失或毀損水土保持之處理與維護設施之結
果，雖不成立水土保持法第三十二條第一項前段之罪，仍有同條
第四項未遂犯之適用。原審對於被告是否成立水土保持法（既遂
或未遂）之罪行，未予剖析釐清，根究明白，遽以盜採河川內砂
石，非屬國有林區內，與水土保持法第三十二條第一項所規定構
成要件有間，變更起訴法條，論被告犯竊盜罪，尚屬率斷。（二
）原判決認「被告所盜取之砂石，係該河川內之砂石，至於河川
兩旁山壁土石崩落，則係因颱風帶來豪雨之衝刷所致，與被告挖
取河川內之砂石並無因果關係，此經原審分別於九十四年九月二
十六日、九十四年十一月七日履勘現場，並會同南投縣政府竹山
地政事務所人員現場測量，作成複丈成果圖屬實，有各該勘驗筆
錄及南投縣竹山地政事務所九十四年十一月二十三日竹地二字第
０九四０００七八六０號函附之複丈成果圖在卷可憑。」（原判
決第十四頁第十二至十八行），惟稽之卷附二件刑事勘驗筆錄及
複丈成果圖（一審卷第五五至五六頁背面、第六七至六八背面、
第七三至七四頁）內容，似均無一語涉及河川兩旁山壁土石崩落
，係因颱風帶來豪風衝刷所致，原審採為論斷被告挖取河川內之
砂石與二旁山壁土石崩落並無因果關係云云，與卷內證據資料不
相符合，理由與說明已生齟齬，自屬判決理由矛盾。以上或為上
訴意旨所指摘，或屬本院得依職權調查之事項，應認原判決有撤
銷發回更審之原因。
據上論結，應依刑事訴訟法第三百九十七條、第四百零一條，判
決如主文。
中    華    民    國  九十八  年    十    月    八    日
                      最高法院刑事第十一庭
                          審判長法官  石  木  欽
                                法官  韓  金  秀
                                法官  段  景  榕
                                法官  周  煙  平
                                法官  陳  世  雄
      本件正本證明與原本無異
                                      書  記  官
中    華    民    國  九十八  年    十    月   十五   日
                                                      Ｑ


司法院資訊處製作；財團法人民間司法改革基金會備份。
